【裁判字號】    98,台上,7970
【裁判日期】    981231
【裁判案由】    違反藥事法等罪
【裁判全文】
最高法院刑事判決            九十八年度台上字第七九七０號
上  訴  人  台灣高等法院檢察署智慧財產分署檢察官
上  訴  人
即  被  告  甲○○
選任辯護人  張景豐律師
上  訴  人
即  被  告  乙○○
選任辯護人  羅廷祥律師
上  訴  人
即  被  告  丙○○
被      告  丁○○
上 列一 人
選任辯護人  許智誠律師
上列上訴人等因被告等違反藥事法等罪案件，不服智慧財產法院
中華民國九十八年八月六日第二審判決（九十八年度刑智上訴字
第二一號，起訴案號：台灣板橋地方法院檢察署九十五年度偵字
第五一一四、一七九五三、二一三八四、二一六九一、二二四四
六號，追加起訴案號：九十五年度偵字第二八００五、二八００
六、二八００七號），提起上訴，本院判決如下：
    主  文
原判決關於甲○○、乙○○、丙○○部分均撤銷，發回智慧財產
法院。
其他上訴駁回。
    理  由
一、甲○○、乙○○、丙○○部分
本件原判決撤銷第一審關於上訴人即被告甲○○、乙○○、丙○
○之科刑判決，改判依想像競合犯關係，從一重論處甲○○、乙
○○共同製造偽藥；丙○○販賣偽藥罪刑，固非無見。惟按：(一)
、有罪判決所憑之證據及其理由之說明，均須與卷內之證據資料
相適合，否則即屬證據上之理由矛盾。查甲○○始終否認製造偽
藥「脈優」。原判決事實欄認定如原判決附表（下稱附表）戊編
號27之「脈優」十四萬七千五百顆（即附表4 編號14），係甲○
○、乙○○共同製造之偽藥（見原判決第三頁第二行、附表第一
０、一一頁）；並以乙○○之供述、行政院衛生署藥物食品檢驗
局藥檢參字第0950019787號檢驗報告書、行政院衛生署民國九十
五年十一月二十日衛署藥字第0950049006號函，以及扣案之製造
器材即「麥片六角模具」，為其認定之依據（見原判決第十九、
二十、二一、二三頁、附表4編號14、附表戊編號8、17）。然乙
○○於法務部調查局航業海員調查處台中站（下稱調查局）及檢
察官訊問時均未坦承製造「脈優」；就原判決所指之「麥片六角
模具」，亦僅供稱：我不知道它所生產之藥錠名稱（以上見偵二
一三八四號卷第三八至四一頁，偵二一六九一號卷第二四、二五
頁）。則原判決援引上開證據作為認定甲○○、乙○○製造「脈
優」之依據，已難謂適合。其次，前開檢驗報告書及衛生署函文
，並無「脈優」被檢驗之任何記載（見警詢卷一冊第九二、九三
頁、偵二八００七號卷第十八頁）。亦即扣案之「脈優」是否係
偽藥？是否為甲○○及乙○○所偽造，尚待釐清。原判決以不相
適合之證據資料作為認定之基礎，即有證據上之理由矛盾。再者
，原判決以附表6編號2「威猛強包裝盒」，係甲○○及乙○○製
造偽藥「猛哥」所用之包裝；並援引甲○○之自白及扣押物照片
為其依據（見附表第十四頁即附表6編號2、第三五頁即附表戊編
號33）。然甲○○僅於檢察官訊問時稱「我只是印（猛哥MACA）
盒子」（見偵二一三八四號卷第二五二頁）；稽諸扣押物「猛哥
」及「威猛強包裝盒」之照片（見警詢卷二冊第十一、四三頁）
，二者外觀不同，亦無從判定「威猛強包裝盒」是否即係甲○○
及乙○○製造偽藥「猛哥」所用之包裝。且依扣押物「滿哥」之
包裝照片，可知其示英文名稱為「MACA」（見警詢卷二冊第四七
頁）；而行政院衛生署藥物食品檢驗局藥檢參字第0950019787號
檢驗報告書，記載送鑑之「猛哥」與「滿哥」，其包裝上均有英
文「MACA」之標示（見警詢卷一冊第九二頁）。二者有何區別？
事關冒用藥物名稱罪之成立，自有究明之必要。原判決未釐清前
，遽行援引不相適合之證據，亦有證據上矛盾之違法。(二)、判決
所載之事實及理由相互牴觸，或判決理由前後不相一致者，均屬
判決理由矛盾。原判決事實欄認定附表10編號5 之「維骨力」所
使用如附表9編號8之商標，係遭丙○○侵害；甲○○、乙○○所
侵害者僅限於附表10編號1至4所示之諾美婷、威而鋼、犀利士、
使蒂諾斯等商標權（見原判決第三、四頁）。然判決理由卻謂：
「被告（上訴人）甲○○、乙○○於如附表10所示之偽藥，擅自
使用如附表9編號1至7所示之商標圖樣」（見原判決第三十頁4、
(1)）。似認附表10編號5 之「維骨力」上，亦經使用他人註冊之
商標。事實及理由之記載，不甚一致，亦有未當。其次，原判決
事實欄認定甲○○製造偽藥，侵害他人之商標權、冒用他人藥物
名稱，並用以販賣。於理由欄論罪說明時，先謂：甲○○係犯藥
事法（下同）第八十二條第一項之製造偽藥罪、第八十三條第一
項之販賣偽藥罪、第八十六條第一項之冒用藥物名稱、仿單、標
籤罪（下稱冒用藥物名稱罪）、第八十六條第二項之販賣冒用藥
物名稱、仿單、標籤之藥物罪（下稱販賣冒用藥物名稱之藥物罪
）、商標法第八十一條第一款之擅自使用相同註冊商標於同一商
品罪（下稱侵害商標罪）；另以甲○○販賣侵害商標商品（偽藥
）部分，係低度行為，被侵害商標之高度行為所吸收，不另論罪
。並說明：甲○○製造偽藥，且於偽藥包裝上，冒用他人藥物之
名稱、仿單、標籤，進而加以販賣，因製造偽藥與販賣偽藥，冒
用藥物名稱與販賣冒用藥物名稱之藥物之各犯罪行為，係屬數個
獨立行為，難謂有低度行為與高度行為吸收之關係，故甲○○應
成立製造偽藥、販賣偽藥、冒用藥物名稱及販賣冒用藥物名稱之
藥物等罪；牽連犯部分，因刑法業已刪除牽連犯之規定，而不予
援用各等語（見原判決第二九、三五頁）。亦即原判決係認甲○
○除犯製造偽藥罪外，並犯販賣偽藥及販賣冒用藥物名稱之藥物
二罪。然其後卻僅謂：甲○○一行為犯製造偽藥、侵害商標及冒
用藥物名稱三罪，為想像競合犯，應從一重論以製造偽藥罪（見
原判決第三四頁）。就販賣偽藥及販賣冒用藥物名稱之藥物二罪
，似又漏未論列。前後說明不相一致。(三)、商標法就偽造、仿冒
商標行為，已有處罰之特別規定，固應排除刑法第二百二十條、
第二百十條之偽造準私文書規定之適用。又偽造他人之藥物名稱
、仿單、標籤於物品之包裝上，固足以表示一定之用意，而屬刑
法第二百二十條之準文書；惟因藥事法第八十六條第一項亦有特
別處罰之規定，而不另論以偽造準私文書罪。然商品上之條碼，
係販賣者為方便商品之管理，依商品特性及使用關聯性分類，以
編碼使之系統化，可採國際條碼或店內碼方式編訂（「優良商店
作業規範（GSP ）通則及專則」11.2參照）。因此，商品外包裝
上，除印製商標、記載藥物名稱標籤外，若並有商品條碼，以及
獲核准製造之廠商之名稱，即係以文字、符號，表示係該廠商或
其授權製造之廠商所製造之某類商品，非商標法第八十一條侵害
商標及藥事法第八十六條第一項冒用藥物名稱、仿單、標籤規範
意旨所得涵攝，應係刑法第二百二十條之準文書，若有偽造，即
應論以刑法第二百二十條、第二百十條之偽造準私文書罪。查扣
案之林志清、乙○○或丙○○所製造或販賣之部分藥物，其包裝
上印有商品條碼或製造公司之名稱（見警詢卷一冊第二八、四二
、四三、五五頁，警詢卷二冊第四七頁）。若確係由甲○○、乙
○○製造、販賣，或經丙○○販賣，即有行使偽造準私文書之問
題。原判決以藥事法第八十六條第一項冒用藥物名稱罪及同條第
二項之販賣罪，係刑法第二百十六條及第二百十條之特別規定，
後者應被排除適用等語（見原判決第三十頁），即有違誤。(四)、
所謂間接正犯係利用無刑事責任之人實行自己所欲犯之罪，故必
以被利用人之行為係犯罪行為，利用人始成立間接正犯。原判決
以甲○○向不知情之黃繼憶承租房屋，用以擺放製造偽藥之成品
、半成品、原料及模具組，認甲○○係間接正犯（見原判決第四
、三三頁）。然黃繼憶除出租房屋予甲○○外，似無其他行為；
且擺放製造之偽藥之成品、半成品及原料、模具組等行為，究竟
是否構成犯罪，如未構成犯罪，即無利用不知情者犯罪之情形。
原判決認甲○○此部分所為係間接正犯，未詳細說明其理由，亦
欠允洽。以上或為檢察官、甲○○、乙○○上訴意旨所指摘，或
為本院得依職權調查之事項，檢察官對甲○○、乙○○、丙○○
三人之上訴及該三被告此部分之上訴，非無理由，應認有發回更
審之原因。又附表丁編號1 之偽藥使蒂諾斯，係甲○○於九十五
年九月八日送至丙○○之台北縣蘆洲市住處時被查獲，此經原判
決於事實欄記載明確（見原判決第五頁(六)）。原判決附表丁卻又
記載該等偽藥係於台北縣新莊市○○路搜索查獲（見附表第三十
頁）。案經發回，應注意更正，併此敘明。台灣台北地方法院檢
察署九十八年十二月二日北檢玲寒九八偵一三三二八字第八八七
一四號函送該署九十八年度偵字第一三三二八號卷請併案審理部
分，案經發回，宜併注意於起訴效力所及範圍內，併予審酌。
二、丁○○部分
按刑事訴訟法第三百七十七條規定，上訴於第三審法院，非以判
決違背法令為理由，不得為之。是提起第三審上訴，應以原判決
違背法令為理由，係屬法定要件。如果上訴理由書狀並未依據卷
內訴訟資料，具體指摘原判決不適用何種法則或如何適用不當，
或所指摘原判決違法情事，顯與法律規定得為第三審上訴理由之
違法情形，不相適合時，均應認其上訴為違背法律上之程式，予
以駁回。本件原判決以公訴意旨認被告丁○○涉犯藥事法第八十
三條第一項之販賣偽藥罪、毒品危害防制條例第四條第四項之販
賣第四級毒品罪，以及商標法第八十一條第一款之侵害商標罪、
第八十二條之販賣仿冒商標商品罪嫌。惟經審理結果，認為不能
證明丁○○犯罪，因而維持第一審諭知丁○○無罪部分之判決，
駁回檢察官該部分在第二審之上訴。已綜核卷內全部證據資料，
詳加審酌論斷，從形式上觀察，並無判決違背採證法則或理由不
備等違法情形存在。檢察官上訴意旨略以：(一)、被告以外之人於
司法警察調查中所為之陳述，因屬傳聞證據，其證據能力之有無
，悉依刑事訴訟法第一百五十九條之二、一百五十九條之三、一
百五十九條之五等規定判斷，屬法院應依職權調查之程序事項，
並不因檢察官就該要件未能舉證或指出證明方法，法院即得認定
其無證據能力，而豁免調查之責。此與同法第一百五十六條第三
項關於自白出於自由意志部分，須由檢察官指出證明方法之規定
，尚有不同。原判決以檢察官未就丙○○於調查局詢問時之陳述
是否具有可信之特別情況、是否具有足以取代審判中經反對詰問
之可信性保證，舉證釋明，認不合於同法第一百五十九條之二規
定，而不得採為丁○○犯罪之依據。所持法律見解即屬可議，併
有調查職責未盡之違誤。(二)、符合刑事訴訟法第一百五十九條之
四第二款之從事業務上之人於業務或通常業務過程所須製作之文
書，原則上得作為證據，反對之一方必須證明該文書顯有不可信
之情況，始能排除該文書作為證據。本案之出貨單、收貨單，是
否為丙○○從事藥品業務買賣所需製作之文書，應著重文書之製
作過程。原判決將是否為特信性文書之認定，與該文書之證明力
混為一談，所持法律見解亦屬可議等語。惟按：(一)、刑事訴訟法
第一百五十九條之二規定，被告以外之人於司法警察（官）調查
中所為之陳述，原則上無證據能力，僅於該陳述與審判中不符，
並具有較可信性之特別情況（下稱特信性）及為證明犯罪事實存
否所必要時，始例外承認得為證據。故使用該項證據者，應就該
陳述具備特信性要件，盡其提出證據適格之形式舉證；然後再由
法院就其排除或滿足證據能力條件之存否，為必要之調查、審認
，並為扼要之說明。且該審判外之陳述是否具特信性，應依於審
判中及審判外為陳述時之外部附隨環境或條件，為整體考量，以
判斷其先前之陳述之信用性已獲得確切保障；不得僅以審判外之
陳述係基於自由意志即認其陳述之信用性已具擔保，而有特信性
。否則無異承認審判外之陳述，較諸審判中證述具優越性。查丁
○○之選任辯護人於原審爭執丙○○於調查局陳述之證據能力後
，就此，檢察官僅稱：丙○○於調查局陳述時，未受強暴、脅迫
等不法取供情形，其陳述之真意獲得擔保，具有信用性等語（見
原審卷第一五０、一八三、二一六頁）。難謂已盡前述之形式舉
證責任。且原判決認丙○○於調查局之陳述不具特信性，已說明
：依丙○○於第一審之證述，其係為交保始於調查局陳述有販賣
使蒂諾斯、犀利士、諾美婷等藥品予丁○○，亦即丙○○受詢問
時承受心理壓力，故其陳述真實性不無可疑等語。並敘明丙○○
於調查局及第一審訊問時，均係基於自由意志而為陳述，不能認
其於調查局之陳述即具特信性；進而認檢察官未就丙○○於調查
局之陳述是否具有可信之特別狀況、是否具有足以取代審判中經
反對詰問之可信性保證舉證釋明等語（見原判決第十二頁）。經
核並無違誤，檢察官上訴指摘原判決所持法律見解可議，併有調
查職責未盡之違誤云云，難謂係適法之上訴理由。(二)、檢察官提
出案發後在丙○○住處扣得之出貨單及收貨單，證明丁○○確向
丙○○購入偽藥、毒品，以供販賣。原判決以上開出貨單及收貨
單均不具證據能力，略以：「上開單據均未經丁○○簽名；而丙
○○經營之衛慷實業有限公司之通常業務過程，並無因出於營業
之需要，而需不間斷、有規律而為機械連續準確地記載出貨單及
收貨單，該等單據並非為維護業務之信用性及業務之正當運作所
作之紀錄文書或證明文書。況丙○○於偵查中即已供稱該出貨單
、收貨單所載內容係指健康食品，並非丁○○向丙○○購買偽藥
；於原審審理時亦證稱曾想將出貨單上之貨品送至丁○○，惟丁
○○均以有事為由加以推辭，故未按出貨單上之日期送貨予丁○
○各等語，是其真實性即屬可疑；復無任何證據足資證明其外部
具有高度可信性之情況，不符刑事訴訟法第一百五十九條之四第
二款、第三款規定，應認此部分出貨單及收貨單不具證據能力」
等語（見原判決第十四頁）。已敘明該等單據，何以非通常業務
過程所需製作之紀錄文書，而不具證據能力之理由。且檢察官所
稱之收貨單（扣押物編號1－9），記載延壽藥品公司出貨梅子汁
及月見草油各二十罐予丙○○等情，此經丙○○於調查局詢問時
陳述在卷（見偵二一六九一號卷第六頁反面）。亦即所謂收貨單
，實與買賣偽藥、毒品完全無關；更難認係丙○○於業務上或通
常業務過程所製作之紀錄文書或證明文書。其次，卷附之「出貨
單」，雖記載品名、單價、數量、金額、日期，蓋有台灣衛慷生
技有限公司及該公司住址、電話之條戳，並記載「丁○○台照」
等語。然其上不僅均無丁○○簽收之紀錄，亦無丙○○或其他承
辦、經辦、主管人員之簽名或蓋章（見偵二一六九一號卷第五十
至五二頁）。丙○○經營者係公司而非一般之商號。若確係日常
業務紀錄或往來之文書，自八月十四日至九月七日之各出貨單，
何以均無接受訂貨、出貨或簽收之記載，亦無相關人員之簽名或
蓋章？且台灣衛慷生技有限公司以經營保健食品為業，前開出貨
單亦難認係該公司日常業務或通常業務過程所製作。原判決說明
無證據能力之理由，雖稍簡略；且將出貨單之特信性與證明力混
為一談，而有瑕疵，然認出貨單非屬丙○○日常業務或通常業務
過程所製作之文書，並無違誤。檢察官對丁○○上訴，執以指摘
原判決違法，亦難認係適法之上訴第三審之理由，其上訴違背法
律上之程式，應予駁回。
據上論結，應依刑事訴訟法第三百九十五條前段、第三百九十七
條、第四百零一條，判決如主文。
中    華    民    國  九十八  年   十二   月  三十一  日
                      最高法院刑事第五庭
                          審判長法官  陳  正  庸
                                法官  林  秀  夫
                                法官  宋      祺
                                法官  陳  祐  治
                                法官  林  瑞  斌
      本件正本證明與原本無異
                                      書  記  官
中    華    民    國  九十九  年    一    月    六    日
                                                      K

司法院資訊處製作；財團法人民間司法改革基金會備份。
